ACORDAO-COMPLETO-2520097

ACÓRDÃO 4455/2022 ATA 29/2022 - SEGUNDA CÂMARA

VISTOS, relatados e discutidos estes autos de aposentadoria, em que se examina, nesta fase processual, pedido de reexame interposto por Agnaldo Fernandes Silva, pró-reitor de Gestão de Pessoas da Universidade Federal do Rio de Janeiro, contra o Acórdão 4034/2021-TCU-Segunda Câmara, de relatoria do Ministro Jorge Oliveira,
ACORDAM os Ministros do Tribunal de Contas da União, reunidos em Sessão da Segunda Câmara, ante as razões expostas pelo Relator e com fulcro no art. 48, c/c os arts. 32 e 33, da Lei 8.443/1992, em: 
9.1. conhecer do pedido de reexame interposto por Agnaldo Fernandes Silva e, no mérito, dar-lhe provimento, de forma a tornar sem efeito o subitem 9.3 do Acórdão 4034/2021-TCU-Segunda Câmara; e
9.2. dar ciência desta deliberação ao recorrente e à Universidade Federal do Rio de Janeiro.

Pedido de reexame interposto por Agnaldo Fernandes Silva contra o Acórdão 4.034/2021-TCU-2ª Câmara, de relatoria do Ministro Jorge Oliveira.

Segunda Câmara

Universidade Federal do Rio de Janeiro.

3. Interessados/Responsáveis/Recorrentes:
3.1. Interessados: Fernando Luiz Amorim (XXX.442.637-XX); Gelson Luiz do Amaral (XXX.560.437-XX); Georgina Mary Lopes dos Reis (XXX.165.107-XX).
3.2. Responsável: Agnaldo Fernandes Silva (XXX.001.337-XX).
3.3. Recorrente: Agnaldo Fernandes Silva (XXX.001.337-XX).

13.1. Ministros presentes: Bruno Dantas (Presidente), Augusto Nardes (Relator), Aroldo Cedraz e Antonio Anastasia.
13.2. Ministros-Substitutos presentes: Marcos Bemquerer Costa e André Luís de Carvalho.

AUGUSTO NARDES

Ministro Jorge Oliveira.

Adoto como relatório a instrução de peça 90, parcialmente transcrita a seguir com ajustes de forma pertinentes, a qual foi elaborada no âmbito da Secretaria de Recursos (Serur) e cujo encaminhamento teve a anuência do dirigente daquela unidade e do Ministério Público junto ao TCU (peças 91 e 92) :
"INTRODUÇÃO
1. Trata-se de pedido de reexame interposto pelo Sr. Agnaldo Fernandes Silva, pró-reitor de Gestão de Pessoas da Universidade Federal do Rio de Janeiro, contra o Acórdão 4034/2021-TCU-Segunda Câmara (peça 62) .
1.1. A deliberação recorrida apresenta o seguinte teor:
VISTOS, relatados e discutidos estes autos, que, nesta fase processual, tratam de monitoramento do cumprimento do Acórdão 11906/2016-TCU-Segunda Câmara, que considerou ilegais atos de concessão de aposentadoria.
ACORDAM os Ministros do Tribunal de Contas da União, reunidos em sessão da 2ª Câmara, ante as razões expostas pelo relator e com fundamento nos arts. 12, § 3º, 28, incisos I e II, 46 e 58, inciso IV, da Lei 8.443/1992, nos arts. 250, § 2º, 260 e 268, inciso VII, do Regimento Interno, no art. 4º, inciso I, da Resolução - TCU 315/2020 e no art. 2º, inciso III, da Resolução - TCU 78/2018, em:
9.1. acolher as razões de justificativa apresentadas por André Luiz Chagas Pereira;
9.2. considerar revel Agnaldo Fernandes Silva;
9.3. aplicar a Agnaldo Fernandes Silva multa de R$ 10.000,00 (dez mil reais) , determinando o desconto integral ou parcelado na sua remuneração;
9.4. autorizar a cobrança judicial da dívida, caso não atendida a notificação e verificada a ineficácia dos descontos determinados no subitem anterior;
9.5. determinar à Universidade Federal do Rio de Janeiro que:
9.5.1. exclua, imediatamente, a parcela relativa à URV (3,17%) dos proventos de Georgina Mary Lopes dos Reis (CPF XXX.165.107-XX) e das pensões instituídas por Fernando Luiz Amorim (CPF XXX.442.637-XX) e por Gelson Luiz do Amaral (CPF XXX.560.437-XX) , conforme Acórdão 11906/2016-TCU-Segunda Câmara;
9.5.2. no prazo de 30 (trinta) dias, sob pena de responsabilidade solidária da autoridade administrativa omissa e mediante prévia instauração de processo administrativo, apure o montante indevidamente recebido a título da parcela relativa à URV (3,17%) , por Georgina Mary Lopes dos Reis (CPF XXX.165.107-XX) , desde a ciência do Acórdão 11906/2016-TCU-Segunda Câmara, até sua efetiva exclusão, promova sua restituição ao erário e comprove ao Tribunal de Contas da União as medidas adotadas; e
9.5.3. no prazo de 30 (trinta) dias, envie novo ato de concessão de aposentadoria em favor de Georgina Mary Lopes dos Reis (CPF XXX.165.107-XX) , livre das irregularidades apontadas nos autos, conforme Acórdão 11906/2016-TCU-Segunda Câmara, assim como os atos das pensões instituídas por Fernando Luiz Amorim (CPF XXX.442.637-XX) e por Gelson Luiz do Amaral (CPF XXX.560.437-XX) ;
9.6. dar ciência desta deliberação ao responsável e à Universidade Federal do Rio de Janeiro.
HISTÓRICO
2. Como histórico, é esclarecedor o seguinte excerto de voto do relator a quo:
Tratam os autos, originalmente, de atos de concessão de aposentadoria, submetidos, para fins de registro, à apreciação do Tribunal de Contas da União (TCU) , de acordo com o art. 71, inciso III, da Constituição Federal.
2. Nesta fase processual, monitorou-se o cumprimento do Acórdão 11906/2016-TCU-Segunda Câmara, proferido nos seguintes termos:
'VISTOS, relatados e discutidos os atos de aposentadoria de Fernando Luiz Amorim, Gelson Luiz do Amaral e Georgina Mary Lopes dos Reis, ex-servidores da Universidade Federal do Rio de Janeiro.
ACORDAM os ministros do Tribunal de Contas da União, reunidos em sessão da 2ª Câmara, ante as razões expostas pela relatora e com fundamento nos artigos 71, incisos III e IX, da Constituição Federal de 1988; 1º, inciso V; 39, inciso II; e 45 da Lei 8.443/1992; 1º, inciso VIII; 259, inciso II; e 262 do Regimento Interno; 8º da Resolução TCU 206/2007; e 15 da Instrução Normativa TCU 55/2007, bem como na Súmula TCU 106, em:
9.1. considerar legal e autorizar o registro do ato de aposentadoria de Gelson Luiz do Amaral;
9.2. considerar ilegais os atos de aposentadoria de Fernando Luiz Amorim e Georgina Mary Lopes dos Reis e negar-lhes registro;
9.3. dispensar a reposição das importâncias indevidamente recebidas de boa-fé pelos beneficiários até a data da notificação desta deliberação à unidade jurisdicionada; 9.4. determinar à Universidade Federal do Rio de Janeiro que:
9.4.1. no prazo de 15 (quinze) dias a contar da ciência desta deliberação, cesse os pagamentos decorrentes dos atos impugnados e das vantagens indevidamente pagas atualmente a Gelson Luiz do Amaral, sob pena de ressarcimento das quantias pagas indevidamente e responsabilização solidária da autoridade competente;
9.4.2. comunique aos interessados a deliberação deste Tribunal e os alerte de que o efeito suspensivo proveniente da eventual interposição de recursos junto ao TCU não os eximirá da devolução dos valores indevidamente recebidos após a notificação, em caso de não provimento dos apelos;
9.4.3. no prazo de 30 (trinta) dias a partir da ciência deste acórdão, encaminhe a este Tribunal, por cópia, comprovante da data em que os interessados tomaram conhecimento desta deliberação;
9.4.4. no prazo de 30 (trinta) dias a contar da ciência desta deliberação, emita novos atos, em que sejam suprimidas as irregularidades verificadas, e submeta-os ao TCU para nova apreciação.'
3. Devidamente notificada da deliberação, a Universidade Federal do Rio de Janeiro (UFRJ) não se manifestou.
4. Realizado monitoramento em 20/3/2019, a Secretaria de Fiscalização de Pessoal (Sefip) constatou a exclusão das parcelas relativas aos índices de 26,05% e 28,86% dos contracheques dos interessados. Contudo, permanecia sendo paga a parcela relativa à URV, no valor de R$ 65,72, nos proventos de Fernando Luiz Amorim, e no valor de R$ 47,93, nos proventos de Georgina Mary Lopes dos Reis. O inativo Gelson Luiz do Amaral falecera em 31/7/2016, instituindo pensão em favor de Lilia Izabel Couto Amarante do Amaral, que permanecia recebendo a parcela relativa à URV no valor de R$ 45,42. Além disso, não foram enviados novos atos de aposentadoria e o ato de pensão civil continuava com parcela de planos econômicos.
5. Foi, então, realizada diligência à UFRJ, que não se manifestou. Assim, a Sefip realizou audiência de André Luiz Chagas Pereira, Pró-Reitor de Pessoal da referida Universidade, que, comprovou ter sido exonerado do cargo anteriormente à notificação da deliberação do Tribunal. Por essa razão, devem ser acolhidas suas razões de justificativa.
6. A unidade instrutora realizou, pois, a audiência de Agnaldo Fernandes, Pró-Reitor de Pessoal da UFRJ à época da notificação do acórdão monitorado, que não se manifestou nos autos, devendo ser considerado revel nos termos do art. 12, § 3º, da Lei 8.443/1992.
7. Em nova pesquisa realizada no Siape/A3P/Sigepe em 17 e em 19/8/2020, a unidade instrutora confirmou a continuidade do pagamento da parcela de URV aos inativos, nos proventos de Georgina Mary Lopes dos Reis, bem como nas pensões posteriormente instituídas. Ademais, conforme consulta ao sistema e-Pessoal, não foram enviados ao Tribunal novos atos de aposentadoria e pensões livre das irregularidades apontadas no acórdão monitorado.
 Diante da comprovação do descumprimento da deliberação do Tribunal e da revelia do gestor responsável, adoto integralmente a proposta da Sefip e do MPTCU de aplicação de multa ao último Pró-Reitor mencionado e voto por que a 2ª Câmara adote o acórdão que ora submeto ao colegiado.
ADMISSIBILIDADE
3. Reitera-se o exame de admissibilidade realizado pelo Sar/Serur (peça 77) , que opinou pelo conhecimento do recurso, nos termos do artigo 48 da Lei 8.443/1992, c/c os artigos 285 e 286, parágrafo único, do RI/TCU, suspendendo-se os efeitos dos subitens 9.3 e 9.4 do Acórdão 4034/2021-TCU-Segunda Câmara. O Excelentíssimo Senhor Ministro João Augusto Ribeiro Nardes, mediante despacho de peça 81, concordou com esta unidade técnica.
MÉRITO
4. Delimitação
4.1 Constitui objeto do presente recurso definir se o recorrente apresenta justificativa razoável sobre o não atendimento de determinação oriunda deste Tribunal.
5. Do não atendimento da determinação e da diligência
5.1. O recorrente aduz os seguintes motivos para o descumprimento da determinação oriunda do TCU (Acórdão 11876/2016-TCU-Segunda Câmara) :
5.2. Inicialmente, ressalta-se que, na data em que foi prolatado o Acórdão 11906/2016-TCU-Segunda Câmara, na Sessão de 08 de novembro de 2016, o recorrente ainda não havia sido nomeado Pró-Reitor de Pessoal, conforme indica a Portaria nº 944, de 09 de fevereiro de 2019 (anexa) , embora respondesse pelo cargo em razão da vacância. 
5.3. Nesta data, o servidor ainda estava nomeado como Chefe de Gabinete do Reitor, de modo que, desde a exoneração do ex-Pró-Reitor de Pessoal da Universidade, em 05 de agosto de 2016, o volume de trabalho provocado pelo acúmulo de funções implicou, em algumas ocasiões, na perda de prazos para apresentação de respostas às audiências.
5.4. Nesse ponto, desde já o recorrente registra as devidas escusas e salienta que jamais agiu com o ímpeto de desrespeitar esta Corte. Como informado, as situações ocorreram em razão do excesso de trabalho e da acumulação de funções.
5.5. Somente não foi possível o cumprimento da decisão, porque a rubrica é paga com base em decisão judicial com trânsito em julgado. Desse modo, na hipótese de o recorrente dar cumprimento ao acordão deste Tribunal, o estaria fazendo em descumprimento de decisão judicial.
5.6. Ou seja, a não implementação da incorporação do percentual de URV de 3,17% decorre da existência de decisão judicial ainda vigente, proferida nos autos do processo nº 0063635-20.1999.4.02.5101. Assim, justamente em razão dessa decisão, impossível depreender que, ao manter o pagamento da parcela, o recorrente teria agido com qualquer intenção de dolo ou teria cometido erro grosseiro.
5.7. Nessa situação, portanto, considerando que o próprio TCU indica que não se pode descumprir decisões judiciais, tal aspecto do acórdão acabou não sendo executado. Isso, entretanto, jamais se deu com o intuito de descumprir deliberadamente decisão da Corte de Contas.
5.8. Veja-se que a existência de dolo requer a má-fé do agente e a consciência de irregularidade no ato praticado, no caso a manutenção do índice de 3,17%, o que não ocorreu. Como dito, o descumprimento parcial do Acordão se deu em razão da existência de decisão judicial, ainda vigente, que determina o pagamento da URV.
5.9. Pelo mesmo motivo, não há o que se falar em erro grosseiro do embargante, visto que acreditava estar apenas cumprindo decisões judiciais e que, de acordo com o próprio entendimento desta Corte, que indica a impossibilidade de se descumprir determinações do Poder Judiciário.
5.10. Fica evidente, portanto, que a atuação do recorrente jamais se deu com o intuito de se descumprir, deliberadamente, as determinações desta Corte de Contas, não havendo o que se falar em dolo ou erro grosseiro. 
5.11. Assim, considerando que o recorrente não praticou qualquer ato suscetível de multa, apresenta-se de direito, com a devida vênia, a reforma do julgado com vistas rever o ponto relativo à sanção de multa que lhe fora aplicada. 
5.12. Outrossim, caso não se entenda, o que se admite a título de mera argumentação, postula-se seja reduzido o valor da multa, de modo a não configurar confisco da remuneração do recorrente. Registra-se, a propósito, que qualquer multa superior a R$1.000,00 (um mil reais) não reúne condições para ser quitada, dada a situação dos servidores federais, há muito sem receber correção da remuneração.
Análise:
5.13. Antes de encetar a análise deste recurso, vem à baila a doutrina do Ministro Luís Roberto Barroso do STF:
O direito é o domínio da razão, da razão pública, que se projeta na Constituição e nas leis (grifos acrescidos) (in Sem data venia: um olhar sobre o Brasil e o mundo. 1ª Ed. Rio de Janeiro: História Real, 2020, p. 196) 
5.14. De tal arte, sobre o tema da responsabilização e penalização da recorrente, traz-se à colação o disposto no art. 8º do Novo Código de Processo Civil (Lei 13.105, de 16 de março de 2015) :
Art. 8º Ao aplicar o ordenamento jurídico, o juiz atenderá aos fins sociais e às exigências do bem comum, resguardando e promovendo a dignidade da pessoa humana e observando a proporcionalidade, a razoabilidade, a legalidade, a publicidade e a eficiência.
5.15. Acrescente-se o disposto no caput do art. 2º da Lei 9.784/1999:
Art. 2º. A Administração Pública obedecerá, dentre outros, aos princípios da legalidade, finalidade, motivação, razoabilidade, proporcionalidade, moralidade, ampla defesa, 
 (...) 
5.24. De salientar que o argumento da 'lógica do razoável' já foi acolhido por este Tribunal, conforme se infere do seguinte excerto de voto do Excelentíssimo Senhor Ministro Augusto Nardes (TC Processo 030.349/2008-4, Acórdão 11231/2015-TCU-Segunda Câmara) :
17.  De outro lado, a par das irregularidades atribuídas ao recorrente frente a todos os elementos que conformam a situação fática, e em busca da decisão mais justa, concordo com o auditor da Serur, quando afirma que (...) 'é de mister a utilização da 'lógica do razoável', que tem tanta dignidade quanto a lógica tradicional pura, porém uma lógica impregnada de pontos de vista estimativos, de critérios de valoração e de pautas axiológicas'.
5.25. Assim, vale repisar que é de mister a utilização da 'lógica do razoável', que tem tanta dignidade quanto a lógica tradicional pura, porém uma lógica impregnada de pontos de vista estimativos, de critérios de valoração e de pautas axiológicas.
 (...) 
5.28. Foi nesse mesmo sentido o pensamento do Ministro Benjamin Zymler, por ocasião da prolação do Acórdão 33/2005-TCU-Plenário:
19. Ao analisar a existência de culpa, em qualquer uma de suas modalidades, adotarei como parâmetro para comparação a conduta esperada de um homem médio, diligente e probo - o equivalente ao princípio romano do bonus pater familiae. Ressalto ser pacífica a assimilação desse princípio pelo direito pátrio, tanto que, na época em que ocorreram os fatos ora sob exame, ele estava insculpido nos arts. 1.300 e 1.301 do Código Civil, no art. 153 da Lei das Sociedades Anônimas e no art. 142 do Código Comercial.
20. Desse princípio decorre que o agente público deverá agir como se estivesse cuidando dos seus próprios negócios, respondendo pelos danos que vier a causar em decorrência de condutas desidiosas ou temerárias. Assim, nas palavras de José Aguiar Dias, 'a culpa pode ser entendida como a falta de diligência na observância da norma de conduta, isto é, o desprezo, por parte do agente, do esforço necessário para observá-la, com resultado não objetivado, mas previsível, desde que o agente se detivesse na consideração das consequências eventuais de sua atitude.' (Da Responsabilidade Civil. 6ª ed. Rio de Janeiro: Forense, 1979) '.
5.29. Posta assim a questão, retomando à lógica do razoável, cabe fazer a seguinte indagação: será que um pró-reitor de Gestão de Pessoas médio, que ganha honestamente a sua remuneração e está atento às suas responsabilidades perante a comunidade, deixaria de atender a uma determinação do TCU por mais de 4 anos? Aquele que assim procede age com negligência e merece ser penalizado por este Tribunal, nos termos do art. 58, §1º, da Lei 8.443/1992. Noutro falar, se existiam deliberações judiciais que impediam o cumprimento de determinação oriunda do TCU, caberia ao referido gestor interpor o devido recurso previsto na Lei Orgânica do TCU, alegando, como fatos supervenientes, os referidos provimentos judiciais. 
5.30.  Nesse sentido, vêm à balha as seguintes considerações do Excelentíssimo Senhor Ministro Jorge Oliveira, por ocasião da apreciação do TC Processo 020.531/2016-8 (Acórdão 7606/2021-TCU-Segunda Câmara) :
O inconformismo das partes lhes permite o manejo dos instrumentos recursais próprios, mas não o descumprimento por critérios de conveniência, oportunidade ou discordância. 
5.31. O que não se justifica, com a devida vênia, é a conduta de quedar-se inerte e somente se manifestar sobre o descumprimento da determinação proveniente desta Corte de Contas quando recorre da multa que lhe foi aplicada. Isso porque a referida conduta do gestor fez mover a máquina administrativa, o que gerou um custo adicional ao Tesouro Nacional, que justifica a sanção imposta por esta Corte de Contas. 
5.32. O tema da multa pode ser explorado por diversas correntes de pensamento, com destaque para o conhecimento filosófico, em razão de sua densidade e importância enquanto fonte do saber humano. 
5.33. Nesse sentido, merece destaque a doutrina de Ronaldo Poletti:
O saber total exige a contribuição de todas as ciências, mas cabe à Filosofia unificar, estruturar e criticar o conhecimento, possibilitando o diálogo entre aquelas (in Filosofia e Direito - Direito e Filosofia. 1ª ed. Brasília, DF: Zakarewicz Editora, 2019, p. 113-114) .
 (...) 
5.35. Destarte, o pró-reitor de Gestão de Pessoas da Universidade Federal do Rio de Janeiro, ao não atender tempestivamente à determinação oriunda do TCU, sujeitou-se à multa aplicada pelos seus pares de controle externo da Administração Pública Federal. 
5.36. A atuação pedagógica do Tribunal de Contas da União não se dá apenas por meio de suas determinações corretivas, mas, também, mediante sanções que aplica e que rapidamente são dadas a conhecer no seio social e no meio dos gestores públicos. É dizer: a finalidade educativa do TCU se dá mediante as determinações para o cumprimento do ordenamento jurídico aplicável à Administração Pública federal e, também, por meio da repressão contra os gestores recalcitrantes.
5.37. Por fim, quanto ao argumento de que a não implementação da incorporação do percentual de URV de 3,17% decorre da existência de decisão judicial ainda vigente, proferida nos autos do Processo 0063635-20.1999.4.02.5101, o recorrente não trouxe cópia do provimento judicial, tampouco informou o órgão judicial responsável pela decisão.
5.38. Ad argumentandum tantum, ainda que exista decisão judicial transitada em julgado favorável à mantença da URV nos vencimentos dos interessados, cumpre observar que o Processo 0063635-20.1999.4.02.5101 foi protocolado em 1999, quando os Srs. Fernando Luiz Amorim, Gelson Luiz do Amaral e Georgina Mary Lopes dos Reis estavam na atividade. Há que se considerar que a relação jurídica de servidores ativos com a União é distinta daquela que envolve aposentados e pensionistas, de modo que também não há que se falar em transposição automática e acrítica de pretensos direitos havidos na atividade para a inatividade. Sobre o tema, não se pode relegar ao oblívio o seguinte excerto de voto da lavra do Excelentíssimo Senhor Ministro Benjamin Zymler, por ocasião da apreciação do TC Processo 016.576/2012-8 (Acórdão 3502/2016-TCU-Primeira Câmara) :
15. Assim sendo, ainda que existisse uma decisão judicial trabalhista que assegurasse a continuidade do pagamento de planos econômicos da década de 1980 na estrutura remuneratória atual, nada obstante a mudança de regime jurídico e a edição de inúmeros planos de carreira, há que se considerar que a relação jurídica de servidores ativos com a União é distinta daquela que envolve aposentados e pensionistas, de modo que também não há que se falar em transposição automática e acrítica de pretensos direitos havidos na atividade para a inatividade. 
16. A decisão proferida pelo STF no MS 28.604/DF, a par de afastar, na espécie, a decadência prevista no art. 54 da Lei 9.784/1999, ilustra o ponto:
'DECADÊNCIA - ATO ADMINISTRATIVO - DESFAZIMENTO - APOSENTADORIA - INADEQUAÇÃO. O disposto no artigo 54 da Lei nº 9.784/99, a revelar o prazo de decadência para a Administração Pública rever os próprios atos, por pressupor situação jurídica constituída, não se aplica à aposentadoria, porque esta reclama atos sequenciais. 
PROVENTOS DA APOSENTADORIA - URPs - DECISÃO JUDICIAL - ALCANCE. O título judicial há de ter o alcance perquirido não só quanto à situação jurídica do beneficiário - servidor -, mas também ao fato de envolver relação jurídica de ativo, e não de inativo. 
CONTRADITÓRIO - PRESSUPOSTOS - LITÍGIO - ACUSAÇÃO. O contraditório, base maior do devido processo legal, requer, a teor do disposto no inciso LV do artigo 5º da Constituição Federal, litígio ou acusação, não alcançando os atos sequenciais alusivos ao registro de aposentadoria.' (destaque não existente no original) 
17. Nesse decisum, o posicionamento do Supremo, que afastou os efeitos da coisa julgada, fundou-se, precisamente, no argumento de que o título judicial favorável ao impetrante alcançava exclusivamente seus vencimentos (ou seja, sua remuneração na atividade) , sem repercussão, portanto, em seus futuros proventos de aposentadoria. Nessa linha, transcrevo excerto das razões do relator, Ministro Marco Aurélio:
'Inicialmente, consigne-se que o título executivo judicial evocado não dirimiu controvérsia sobre proventos da aposentadoria. Ficou restrito a vencimentos dos impetrantes. (...) Logo, não cabe vislumbrar relevância da causa de pedir, no que direcionada a reconhecer-se a repercussão a ponto de alcançar proventos da aposentadoria cujo exame final, sob o ângulo da legalidade administrativa, incumbe ao Tribunal de Contas.'
18. O mesmo aspecto também foi tangenciado pelo Ministro Gilmar Mendes na decisão monocrática proferida no MS 30.725:
'Nesse sentido, a coisa julgada deveria ser invocada, a princípio, para efeitos de pagamento de vencimentos, o que não significa, necessariamente, que essa proteção jurídica se estenda, desde logo, para o cálculo dos proventos, o qual deve ser analisado caso a caso, sob pena de reconhecer-se a perpetuação de um direito declarado a ponto de alcançar um instituto jurídico diverso: o instituto dos proventos.'
5.39. Extrai-se, portanto, o seguinte ensinamento: a relação jurídica de servidores ativos com a União é distinta daquela que envolve aposentados e pensionistas, de modo que também não há que se falar em transposição automática e acrítica de pretensos direitos havidos na atividade para a inatividade. Nesse sentir, entende-se que não há razão para a mantença da URV nos proventos de aposentadoria dos interessados.
5.40. Por conseguinte, opina-se pela negativa de provimento do presente recurso.
CONSIDERAÇÕES ADICIONAIS
6.  O recorrente pede, em seu recurso, a redução no valor da multa que lhe foi aplicada.
6.1. Para o deslinde da presente questão, é de mister ter presente o disposto no art. 58, IV, da Lei Orgânica do TCU:
Art. 58. O Tribunal poderá aplicar multa de Cr$ 42.000.000,00 (quarenta e dois milhões de cruzeiros) , ou valor equivalente em outra moeda que venha a ser adotada como moeda nacional, aos responsáveis por:
 (...) 
IV - não atendimento, no prazo fixado, sem causa justificada, a diligência do Relator ou a decisão do Tribunal;
 (...) .
6.2. Demais disso, traz-se à colação o disposto no inciso VII do art. 268 do Regimento Interno do TCU:
Art. 268. O Tribunal poderá aplicar multa, nos termos do caput do art. 58 da Lei 8.443, de 1992, atualizada na forma prevista no § 1º deste artigo, aos responsáveis por contas e atos adiante indicados, observada a seguinte gradação:
 (...) 
VII - descumprimento de decisão do Tribunal, salvo motivo justificado, no valor compreendido entre cinco e cinquenta por cento do montante a que se refere o caput;
 (...) 
6.3. Acrescente-se o disposto na Portaria 15/2021 da presidência do TCU (in DOU de 18/1/2021) :
A PRESIDENTE DO TRIBUNAL DE CONTAS DA UNIÃO, no uso de suas atribuições legais e regimentais,
considerando o disposto no § 2º do art. 58 da Lei 8.443, de 16 de julho de 1992;
considerando que a variação do IPCA durante o ano de 2020 foi de 4,52%; e
considerando as informações contidas no processo TC-Processo Processo 000.237/20213, resolve:
Art. 1º É fixado em R$ 67.854,38 (sessenta e sete mil, oitocentos e cinquenta e quatro reais e trinta e oito centavos) , para o exercício de 2021, o valor máximo da multa a que se refere o caput do art. 58 da Lei nº 8.443, de 16 de julho de 1992.
Art. 2º Fica revogada a Portaria-TCU nº 8, de 20 de janeiro de 2020.
Art. 3º Esta Portaria entra em vigor na data de sua publicação.
ANA ARRAES
6.4. Ex positis, como a multa aplicada, no valor de R$ 10.000,00 está entre 5% e 50 % do valor de R$ 67.854,38, não há que se falar em desproporcionalidade e, por via de consequência, opina-se no sentido de que seu valor não deva ser alterado.
CONCLUSÃO
7. Conclui-se que o recorrente não apresentou justificativa razoável sobre o não atendimento da determinação oriunda deste Tribunal e, por via de consequência, deve ser negado provimento ao presente recurso.
PROPOSTA DE ENCAMINHAMENTO
8. Diante do exposto, com base no art. 48 da Lei n. 8.443/92, submete-se o presente processo à consideração superior, propondo-se a adoção das seguintes medidas:
 a) conhecer do presente pedido de reexame, para, no mérito, negar-lhe provimento;
 b) informar o recorrente e demais interessados do acórdão a ser proferido, destacando que o relatório e o voto que o fundamentam podem ser acessados por meio do endereço eletrônico www.tcu.gov.br/acordaos."
	
	É o relatório.

Rudi Meira Cassel (22256/OAB-DF), representando Agnaldo Fernandes Silva.

Procuradora-Geral Cristina Machado da Costa e Silva.

APOSENTADORIAS. PERCEPÇÃO DESTACADA DE PARCELAS A TÍTULO DE DECISÃO JUDICIAL (3,17%, 26,05% e 28,86%). RESÍDUOS INCORPORADOS POR NOVAS ESTRUTURAS REMUNERATÓRIAS. LEGALIDADE DE UM ATO. ILEGALIDADE DOS DEMAIS. DETERMINAÇÕES. MONITORAMENTO. NÃO CUMPRIMENTO DAS DETERMINAÇÕES. REVELIA. MULTA. PEDIDO DE REEXAME. APENAÇÃO DO GESTOR EM OUTRO PROCESSO POR FATOS SEMELHANTES. EFEITO PEDAGÓGICO JÁ EXERCIDO. CONHECIMENTO E PROVIMENTO PARA TORNAR SEM EFEITO A MULTA ANTERIORMENTE APLICADA.

APOSENTADORIA (APOS)

Secretaria de Recursos (Serur).

Trata-se de pedido de reexame, em processo de aposentadoria, interposto por Agnaldo Fernandes Silva, pró-reitor de Gestão de Pessoas da Universidade Federal do Rio de Janeiro, contra o Acórdão 4034/2021-TCU-Segunda Câmara, de relatoria do Ministro Jorge Oliveira.
2.	 No âmbito da deliberação recorrida, este Tribunal, em sede de monitoramento do Acórdão 11906/2016-TCU-Segunda Câmara, que considerou ilegais atos de concessão de aposentadoria, decidiu acolher as razões de justificativa apresentadas por André Luiz Chagas Pereira; considerar revel o recorrente Agnaldo Fernandes Silva; e aplicar-lhe multa de R$ 10.000,00 (dez mil reais) 
3.	Inconformado com a decisão desta Corte, o recorrente alega, em síntese que: i) na data em que foi prolatado o Acórdão 11906/2016-TCU-Segunda Câmara, ainda não havia sido nomeado Pró-Reitor de Pessoal; ii) alto volume de trabalho provocado pelo acúmulo de funções; iii) jamais agiu com o ímpeto de desrespeitar esta Corte; iv) a não implementação da incorporação do percentual de URV de 3,17% decorre da existência de decisão judicial ainda vigente, proferida nos autos do processo nº 0063635-20.1999.4.02.5101; e v) o próprio TCU indica que não se pode descumprir decisões judiciais o que descaracterizaria a ocorrência de erro grosseiro. Ao final de suas considerações, o recorrente solicita a redução do valor da multa que lhe fora aplicada.
4.	A Secretaria de Recursos (Serur) analisou os argumentos recursais e propôs, com o aval do Ministério Público junto ao TCU, conhecer e negar provimento ao pedido de reexame interposto. 
5.	Expostos resumidamente os fatos, ratifico despacho exarado à peça 83, para conhecer do presente recurso. No mérito, peço licença para apresentar conclusão diversa quanto ao que propuseram os pareceres técnicos.
6.	Ainda que discorde do encaminhamento proposto, no entanto, tenho que concordar com a Serur, quando destaca a omissão do recorrente em apresentar dados completos da decisão judicial que teriam impacto suas providências em relação às determinações do TCU. É inquestionável, também, a ausência de cuidado do gestor em dar atendimento às determinações desta Casa. Nessa linha seria correta a conclusão do parecerista de aplicar multa, com efeito pedagógico, ao responsável pela conduta de quedar-se inerte e somente se manifestar sobre o descumprimento da determinação proveniente desta Corte de Contas quando recorre da multa que lhe foi aplicada. 
7.	Pondero, entretanto, que possa ser levado em consideração que o recorrente Agnaldo Fernandes Silva já foi multado, por fatos semelhantes, no âmbito do Acórdão 8391/2021-TCU-Segunda Câmara, de relatoria do Ministro Raimundo Carreiro, no valor de R$ 10.000,00 (dez mil reais) . Dessa forma, penso que o efeito pedagógico que se pretende com relação ao gestor já tenha se cumprido.
8.	Ademais, conforme informado no trecho reproduzido a seguir, o monitoramento objeto do acórdão recorrido identificou que as irregularidades de valores mais relevantes detectados pelo TCU foram devidamente excluídas dos proventos dos interessados, restando, como irregulares, apenas, a parcela relativa à URV, no valor de R$ 65,72, nos proventos de Fernando Luiz Amorim, e no valor de R$ 47,93, nos proventos de Georgina Mary Lopes dos Reis. Por se referirem a valores de tão pouca monta, entendo que não há como inferir qualquer má-fé dos gestores em sua manutenção ou mesmo segundas intenções em postergar as solicitações desta Corte de Contas:
4. Realizado monitoramento em 20/3/2019, a Secretaria de Fiscalização de Pessoal (Sefip) constatou a exclusão das parcelas relativas aos índices de 26,05% e 28,86% dos contracheques dos interessados. Contudo, permanecia sendo paga a parcela relativa à URV, no valor de R$ 65,72, nos proventos de Fernando Luiz Amorim, e no valor de R$ 47,93, nos proventos de Georgina Mary Lopes dos Reis. O inativo Gelson Luiz do Amaral falecera em 31/7/2016, instituindo pensão em favor de Lilia Izabel Couto Amarante do Amaral, que permanecia recebendo a parcela relativa à URV no valor de R$ 45,42. Além disso, não foram enviados novos atos de aposentadoria e o ato de pensão civil continuava com parcela de planos econômicos.
9.	Os pequenos valores envolvidos, aliados ao fato de o gestor já ter sido apenado por eventos semelhantes, motivam, com as devidas escusas, minha discordância em relação aos pareceres técnicos exarados nestes autos. Nesses termos, considero mais razoável, neste caso concreto, conhecer do pedido de reexame interposto por Agnaldo Fernandes Silva e, no mérito, dar-lhe provimento, de modo a tornar sem efeito a multa que lhe foi imposta.
	Ante o exposto VOTO por que o Tribunal adote a minuta de acórdão que submeto à consideração deste Colegiado.
TCU, Sala das Sessões Ministro Luciano Brandão Alves de Souza, em 23 de agosto de 2022.
Ministro JOÃO AUGUSTO RIBEIRO NARDES
Relator